ACORDAO-COMPLETO-2460490

ACÓRDÃO 4088/2021 ATA 7/2021 - SEGUNDA CÂMARA

VISTOS, relatados e discutidos estes autos em que se analisam atos de admissão de pessoal emitidos pela Caixa Econômica Federal. 
ACORDAM os Ministros do Tribunal de Contas da União, reunidos em sessão da 2ª Câmara, diante das razões expostas pelo relator e com fundamento no art. 71, inciso III, da Constituição Federal e nos arts. 1º, inciso V, e 39, inciso I, da Lei 8.443/1992, c/c os arts. 259, inciso I, 260, §§ 1º e 2º, do Regimento Interno/TCU, em:
9.1. considerar ilegais os atos de admissão emitidos em favor dos Srs. José Osmar Luiz Costa e Mario de Sousa e da Sra. Luciana Augusta de Oliveira Lima, e negar-lhes os correspondentes registros; 
9.2. determinar à Caixa Econômica Federal que:
9.2.1. acompanhe os desdobramentos da Ação Civil Pública 0000059-10.2016.5.10.0006, em trâmite na Justiça Trabalhista, e adote as medidas pertinentes em caso de desconstituição da sentença; 
9.2.2. dê ciência, no prazo de 15 (quinze) dias, a contar do recebimento da notificação deste Acórdão, do inteiro teor desta Deliberação aos interessados acima nominados, encaminhando a este Tribunal, no prazo de 30 (trinta) dias, comprovantes das referidas ciências;
	9.3. restituir os autos à Sefip para que promova a correção do nome da Sra. "Luciana Augusta de Oliveira Lima", constante do ato de admissão número 134064/2019 (peça 4) , alterando-o para "Luciana Augusta de Oliveira", de acordo com o registro constante do Cadastro de Pessoa Física número XXX.890.811-XX.

Atos de admissão em que se analisa a contratação de pessoal decorrente de concurso público com prazo de validade vencido, porém com amparo em decisão judicial.

Segunda Câmara

Caixa Econômica Federal.

3. Interessados: José Osmar Luiz Costa (XXX.559.488-XX); Luciana Augusta de Oliveira Lima (XXX.890.811-XX); e Mario de Sousa (XXX.450.013-XX).

13.1. Ministros presentes: Bruno Dantas (Presidente), Augusto Nardes, Aroldo Cedraz e Raimundo Carreiro.
13.2. Ministro-Substituto presente: Marcos Bemquerer Costa (Relator).

ACORDAO-COMPLETO-2469811

Acórdão 7388/2021 - Segunda Câmara

MARCOS BEMQUERER

Trata-se de atos de admissão de pessoal emitidos pela Caixa Econômica Federal - Caixa em favor dos Srs. José Osmar Luiz Costa e Mario de Sousa e da Sra. Luciana Augusta de Oliveira Lima.
2.	 A Secretaria de Fiscalização de Integridade de Atos e Pagamentos de Pessoal e de Benefícios Sociais - Sefip analisou o processo e concluiu por considerar ilegais os atos admissionais e negar-lhes os correspondentes registros (peças 7 e 8) . A seguir, reproduzo excerto do exame realizado pela Sefip na instrução da peça 7: 
"EXAME TÉCNICO
Procedimentos aplicados
3. Os procedimentos para exame, apreciação e registro de atos de pessoal encontram-se estabelecidos na Instrução Normativa TCU 78/2018 e na Resolução TCU 206/2007. Essas normas dispõem que os atos de pessoal disponibilizados por meio do e-Pessoal devem ser submetidos previamente a críticas automatizadas, com base em parâmetros predefinidos.
4. As críticas das informações cadastradas na etapa de coleta do ato foram elaboradas e validadas levando-se em conta as peculiaridades de cada ato. Os itens verificados nessa etapa são inerentes a dados cadastrais, fundamentos legais, mapa de tempo, ficha financeira, assim como eventuais ocorrências de acumulação. Trata-se de verificações abrangentes, minuciosas e precisas e sem a necessidade de ação humana e, portanto, menos suscetíveis a falhas. As críticas aplicadas estão discriminadas no sistema, no Menu e-Pessoal, opção 'Crítica', e podem ser acessadas mediante concessão de perfil específico a servidores do TCU responsáveis pela análise.
5. Além das críticas automatizadas, há verificação humana adicional no caso de haver alertas do sistema ou informações não formatadas, como esclarecimentos do gestor ou do controle interno.  
6. As críticas também consideram os registros do Sistema Integrado de Administração de Recursos Humanos (Siape) . O Siape disponibiliza informações atualizadas sobre as parcelas que integram os proventos, diferentemente, portanto, do e-Pessoal, que informa as parcelas no momento do registro do ato. 
7. Essa confrontação com o Siape fornece uma visão atual e verdadeira da situação, o que permite descaracterizar irregularidades e inconsistências que, embora constantes do e-Pessoal, já foram corrigidas.
8. As verificações detectadas nos atos encontram-se discriminadas na aba de pendências de cada ato no sistema e-Pessoal, bem como nos espelhos dos atos contemplados por esta instrução.
Exame das Constatações
9. Ato: 134057/2019 - Interessado: JOSÉ OSMAR LUIZ COSTA - CPF: XXX.559.488-XX
9.1. Parecer do Controle Interno: considerar o ato legal.
9.2. Constatações e análises: 
9.2.1. Ato com anexo do tipo sentença judicial (ACP 0000059-10.2016.5.10.0006) .
a. Justificativa do Gestor de Pessoal: não há. Verificação efetuada no âmbito do TCU.
b. Análise do Controle Interno:  não há. Verificação efetuada no âmbito do TCU.
c. Análise da Equipe Técnica:
Conforme já anotado, a admissão se deu com fundamento em prorrogação da validade do concurso mediante decisão judicial. A data de validade do concurso, sem a intervenção do Judiciário, seria 16/6/2016. Em situações análogas, esta Corte de Contas vem negando o registro a admissões realizadas após a validade do concurso, porém, sem adotar providências para a cessação do vínculo dos empregados com a empresa, até porque a ação judicial mencionada ainda não obteve trânsito em julgado. Podem ser citados como exemplo os seguintes precedentes: Acórdãos 7135/2014, 7464/2014, 7882/2014, 671/2015, 1140/2015, 2595/2015, 3091/2015, 3251/2015, 3618/2015 e 3503/2016, todos da Primeira Câmara, de relatoria do Ministro Benjamin Zymler, Acórdão 3713/2019-TCU-Segunda Câmara, de relatoria da Ministra Ana Arraes, Acórdão 8779/2020-TCU-Primeira Câmara, de relatoria do Ministro Bruno Dantas. Portanto, seguindo a linha jurisprudencial da Corte de Contas, entende-se que o ato de admissão em tela deve ter o registro negado, sem a adoção de providências para tornar sem efeito a contratação em questão, enquanto não houver o desfecho da Ação Civil Pública 00059-10-2016-5-10-0006, em trâmite na Justiça Trabalhista da 10ª Região, se desfavorável aos interessados.
9.2.2. A data informada no campo 'Data da convocação' é maior que a data informada no campo 'Data de validade do processo seletivo após prorrogação'.
a. Justificativa do Gestor de Pessoal: não há. Verificação efetuada no âmbito do TCU.
b. Análise do Controle Interno: não há. Verificação efetuada no âmbito do TCU.
c. Análise da Equipe Técnica: [idem à análise do subitem 9.2.1, retro]. 
9.4. Encaminhamento do ato: 
9.4.1. Considerar ILEGAL e recusar registro do ato de Admissão de JOSÉ OSMAR LUIZ COSTA do quadro de pessoal do órgão/entidade Caixa Econômica Federal, com base nos arts. 71, inciso III, da Constituição Federal, 1º, inciso V, e 39, inciso II, da Lei 8.443/1992 e 260, § 1º, do Regimento Interno/TCU.
 (...) 
10. Ato: 134064/2019 - Interessada: LUCIANA AUGUSTA DE OLIVEIRA LIMA - CPF: XXX.890.811-XX
10.1. Parecer do Controle Interno: considerar o ato legal.
10.2. Constatações e análises: 
10.2.1. O nome e/ou sexo e/ou data de nascimento do servidor difere do cadastro na base da Receita Federal para o CPF informado.
a. Justificativa do Gestor de Pessoal: os dados estão corretos, conforme anexos. Gestor anexou os seguintes documentos: comprovante de situação cadastral no CPF-Documento oficial;
b. Análise do Controle Interno: justificativa do gestor esclarece pendência.
c. Análise da Equipe Técnica: verifica-se que os dados do interessado divergem daqueles constantes da Receita Federal. Todavia, em consulta realizada junto aos Sistemas do Tribunal, verifica-se que, apesar das divergências encontradas, trata-se da mesma pessoa.
10.2.2. Ato com anexo do tipo sentença judicial (ACP 0000059-10.2016.5.10.0006) .
a. Justificativa do Gestor de Pessoal: não há. Verificação efetuada no âmbito do TCU.
b. Análise do Controle Interno:  não há. Verificação efetuada no âmbito do TCU.
c. Análise da Equipe Técnica: [idem à análise do subitem 9.2.1, retro].
10.2.3. A data informada no campo 'Data da convocação' é maior que a data informada no campo 'Data de validade do processo seletivo após prorrogação'.
a. Justificativa do Gestor de Pessoal: não há. Verificação efetuada no âmbito do TCU.
b. Análise do Controle Interno:  não há. Verificação efetuada no âmbito do TCU.
c. Análise da Equipe Técnica: [idem a justificativa constante do subitem 9.2.1, retro]
10.4. Encaminhamento do ato: 
10.4.1. Considerar ILEGAL e recusar registro do ato de Admissão de LUCIANA AUGUSTA DE OLIVEIRA LIMA do quadro de pessoal do órgão/entidade Caixa Econômica Federal, com base nos arts. 71, inciso III, da Constituição Federal, 1º, inciso V, e 39, inciso II, da Lei 8.443/1992 e 260, § 1º, do Regimento Interno.
 (...) 
11. Ato: 134067/2019 - Interessado: MARIO DE SOUSA - CPF: XXX.450.013-XX
11.1. Parecer do Controle Interno: considerar o ato legal.
11.2. Constatações e análises: 
11.2.1. A data informada no campo 'Data da convocação' é maior que a data informada no campo 'Data de validade do processo seletivo após prorrogação'.
a. Justificativa do Gestor de Pessoal: não há. Verificação efetuada no âmbito do TCU.
b. Análise do Controle Interno:  não há. Verificação efetuada no âmbito do TCU.
c. Análise da Equipe Técnica: [idem à análise do subitem 9.2.1, retro].
11.2.2. Ato com anexo do tipo sentença judicial (ACP 0000059-10.2016.5.10.0006) .
a. Justificativa do Gestor de Pessoal: não há. Verificação efetuada no âmbito do TCU.
b. Análise do Controle Interno:  não há. Verificação efetuada no âmbito do TCU.
c. Análise da Equipe Técnica: [idem à análise do subitem 9.2.1, retro].
11.4. Encaminhamento do ato: 
11.4.1. Considerar ILEGAL e recusar registro do ato de Admissão de MARIO DE SOUSA do quadro de pessoal do órgão/entidade Caixa Econômica Federal, com base nos arts. 71, inciso III, da Constituição Federal, 1º, inciso V, e 39, inciso II, da Lei 8.443/1992 e 260, § 1º, do Regimento Interno.
 (...) 
CONCLUSÃO
12. A abrangência e a profundidade das verificações levadas a efeito fundamentam convicção de que os atos 134057/2019, 134064/2019 e 134067/2019 podem ser apreciados pela ilegalidade, em razão das irregularidades apontadas no item Exame das Constatações desta instrução, que representam afronta à legislação e à jurisprudência de referência.
13. Os aludidos atos deram entrada neste Tribunal há menos de cinco anos, não sendo aplicável, portanto, o procedimento de contraditório e ampla defesa determinado pelo Acórdão 587/2011-TCU-Plenário.
PROPOSTA DE ENCAMINHAMENTO
14. Ante o exposto, com fundamento no art. 71, inciso III, da Constituição Federal, no art. 1º, inciso V, e art. 39, incisos I e II, da Lei 8.443/1992, no art. 260 do Regimento Interno do Tribunal de Contas da União, propõe-se: 
14.1. Considerar ILEGAIS e recusar registro  dos atos de admissão de JOSÉ OSMAR LUIZ COSTA, LUCIANA AUGUSTA DE OLIVEIRA LIMA e MARIO DE SOUSA do quadro de pessoal do órgão/entidade Caixa Econômica Federal, com base nos arts. 71, inciso III, da Constituição Federal, 1º, inciso V, e 39, inciso II, da Lei 8.443/1992 e 260, § 1º, do Regimento Interno/TCU.
1.4.2. Com fulcro no art. 262, caput, do Regimento Interno deste Tribunal, determinar ao órgão/entidade Caixa Econômica Federal que: 
14.2.1. no prazo de trinta dias, contados da ciência da decisão, envie a este Tribunal documentos comprobatórios de que os interessados cujos atos foram impugnados estão cientes do julgamento deste Tribunal.
14.2.2. dê ciência, no prazo de quinze dias, contados da notificação, do inteiro teor desta deliberação aos interessados, alertando-os de que o efeito suspensivo proveniente da interposição de eventuais recursos junto ao TCU não os exime da devolução dos valores percebidos indevidamente, caso o recurso não seja provido."
3.		O Ministério Público junto ao TCU, representado pela Procuradora-Geral Cristina Machado da Costa e Silva, manifestou-se de acordo com o encaminhamento sugerido pela Sefip (peça 9) .
		É o Relatório.

não há

Procuradora-Geral Cristina Machado da Costa e Silva.

PESSOAL. ADMISSÃO. VALIDADE DE CONCURSO PRORROGADA JUDICIALMENTE ATÉ O TRÂNSITO EM JULGADO DA DECISÃO. POSSIBILIDADE DE SUBSISTÊNCIA DAS ADMISSÕES ENQUANTO MANTIDA A DECISÃO JUDICIAL. PRECEDENTES DESTA CORTE. ILEGALIDADE DAS ADMISSÕES E NEGATIVA DE REGISTRO DOS CORRESPONDENTES ATOS. DETERMINAÇÃO.

ATOS DE ADMISSÃO (ADS)

Secretaria de Fiscalização de Integridade de Atos e Pagamentos de Pessoal e de Benefícios Sociais - Sefip.

Em apreciação atos de admissão de empregados contratados pela Caixa Econômica Federal. 
2.	 	A Secretaria de Fiscalização de Integridade de Atos e Pagamentos de Pessoal e de Benefícios Sociais - Sefip apurou que todas as admissões tratadas nestes autos são oriundas de concurso público e ocorreram após o término do prazo regulamentar de sua validade, porém com amparo em decisão judicial exarada nos autos da Ação Civil Pública 0000059-10.2016.5.10.0006, em curso na 6ª Vara do Trabalho de Brasília/DF, que prorrogou a validade do referido concurso público até o trânsito em julgado daquela decisão. 
3.	No mérito, os pareceres da unidade técnica e do Ministério Público junto ao TCU são convergentes no sentido da ilegalidade das admissões realizadas após o término da validade do concurso público, bem como da negativa do registro dos correspondentes atos, sem, contudo, indicar qualquer providência tendente ao rompimento do vínculo trabalhista firmado entre a Caixa e os empregados interessados, haja vista a inocorrência de trânsito em julgado da aludida Ação Civil Pública.
4.	  Acolho, desde logo, os pareceres exarados nos autos porque estão em consonância com a jurisprudência mais atualizada deste Tribunal, da qual constitui marco o Acórdão 1106/2020-TCU-Plenário, proferido nos autos do TC Processo 000.909/2018-1 (rel. Min. Ana Arraes) . 
5.	No aludido precedente, o Tribunal examinou o caso das admissões de pessoal decorrentes de concurso público com prazo de validade expirado, feitas pela Diretoria Regional da Empresa Brasileira de Correios e Telégrafos em São Paulo/Interior, porém amparadas em decisão judicial que prorrogou a validade do certame por tempo indeterminado (Ação Civil Pública 0001035.92.2013-5-10-0015, em trâmite na 15ª Vara do Trabalho de Brasília/DF) . 
6.	Para os casos de contratação de pessoal pela ECT após encerrado o prazo improrrogável de validade do concurso público, com base na mencionada Ação Civil Pública, o Tribunal vinha adotando, segundo sua própria jurisprudência corrente, decisão no sentido de negar registro aos atos de admissão, sem manifestar-se expressamente quanto à legalidade desses atos admissionais (v.g.: Acórdãos 8.928/2017 e 8.929/2017, ambos da 2ª Câmara, rel. Min. Ana Arraes) . 
7.	Mas, ao se deparar novamente com essa matéria nos autos do TC Processo 000.909/2018-1, o Tribunal reviu sua posição e inaugurou desfecho no sentido da ilegalidade dos atos de admissão, com a negativa dos correspondentes registros. Eis o enunciado do paradigmático Acórdão 1106/2020-TCU-Plenário (Jurisprudência Selecionada do TCU) :
"A expiração do prazo de validade de concurso público constitui óbice intransponível ao registro pelo TCU de atos de admissão efetuados posteriormente a essa data, devendo, no entanto, ser assegurada a produção dos efeitos das admissões enquanto subsistir decisão judicial favorável aos interessados."
8.	A decisão de mérito adotada pelo Tribunal no multicitado Acórdão 1106/2020-TCU-Plenário - de julgar os atos de admissão, sem determinar o desfazimento das contratações - há um só tempo assegura o cumprimento do dever legal imposto pelo art. 1º, inciso V, da Lei 8.443/1992, bem como evidencia o respeito à decisão judicial que amparou as admissões decorrentes de concurso público com prazo de validade vencido. 
9.	Posteriormente ao Acórdão 1106/2020-TCU-Plenário, muitos processos de atos de admissão de pessoal, referentes a diversas contratações oriundas de concurso com prazo de validade vencido, efetuadas com base em decisão judicial, foram apreciados pelo Tribunal, havendo sido adotado o entendimento consubstanciado no Acórdão 1106/2020-TCU-Plenário (v.g.: Acórdão 7.120/2020, rel. Min. Augusto Nardes; Acórdãos 5.353/2020 e 13.295/2020, rel. Min. Subst. Marcos Bemquerer Costa; e Acórdãos 2.983 a 2.990/2021, rel. Min. Aroldo Cedraz; todos da 2ª Câmara; Acórdão  56/2021, rel. Min. Subst. Weder de Oliveira; e Acórdãos 2.400 a 2.409/2021, rel. Min. Vital do Rêgo, todos da 1ª Câmara) .
10.	Firmada a jurisprudência, cabe aplicar o entendimento do Acórdão 1106/2020-TCU-Plenário ao presente caso, haja vista a semelhança entre a situação da contratação dos empregados pela Caixa Econômica Federal efetuada com amparo em decisão judicial, após o encerramento da validade do respectivo concurso público, e a situação das admissões feitas pela Diretoria Regional da ECT tratada no referido decisum. 
11.	Nesse contexto, e na linha dos precedentes mencionados, cabe considerar ilegais as admissões constantes destes autos e negar registro aos correspondentes atos, sem prejuízo de determinar à entidade de origem que acompanhe os desdobramentos da Ação Civil Pública 0000059-10.2016.5.10.0006 e que comunique os beneficiários sobre a deliberação desta Corte, encaminhando a este Tribunal comprovantes das aludidas ciências.
12.	Por fim, anoto que, no ato de admissão número 134064/2019 (peça 4) , constou o nome da Sra. Luciana Augusta de Oliveira Lima (770.890.811-68) , entretanto, no sistema do Cadastro de Pessoa Física - CPF da Receita Federal do Brasil, consta para o aludido número de CPF o nome de "Luciana Augusta de Oliveira". Assim, cabe restituir os autos à Sefip para que promova a correção do nome da interessada de acordo com o registro constante do Cadastro de Pessoa Física número 770.890.811-68. 
	Ante o exposto, manifesto-me por que seja adotada a deliberação que ora submeto a este Colegiado.
TCU, Sala das Sessões, em 16 de março de 2021.
MARCOS BEMQUERER COSTA
Relator